臺灣板橋地方法院民事判決　　　　　　　 96年度訴字第103號
原　　　告　甲○○
訴訟代理人　徐滄明律師
被　　　告　乙○○
訴訟代理人　許俊仁律師
複代　理人　周俊智律師
上列當事人間請求損害賠償事件，經本院於民國96年4 月25日言
詞辯論終結，判決如下：
    主      文
原告之訴駁回。
訴訟費用由原告負擔。
    事實及理由
一、程序方面：
    按訴狀送達後，如有不甚礙被告之防禦及訴訟之終結者，原
    告得將原訴變更或追加他訴（民事訴訟法第255 條第1 項第
    7 款規定意旨參照）。本件原告本係以民法第184 條第1 項
    之規定提起本件訴訟，嗣於本件訴訟進行中之民國96年4 月
    3 日遞民事補充理由（二）狀，追加以民事訴訟法第531 條
    第1 項之規定併為請求，經核上開追加不甚礙被告之防禦及
    本件訴訟之終結，自無應予以准許，合先敘明。
二、原告主張：
（一）被告於93年3 月間，依本院93年度裁全第1773號假扣押裁
      定（下稱相關假扣押裁定）向臺灣桃園地方法院（下稱桃
      園地院）提存假扣押擔保金新臺幣（下同）517,000 元後
      ，逕對原告所有之不動產實行假扣押執行，由桃園地院93
      年度執全字第641 號假扣押執行事件（下稱相關假扣押執
      行事件）受理，並對原告提起損害賠償之本案訴訟，惟該
      本案訴訟業經臺灣臺北地方法院（下稱臺北地院）以93年
      度重訴字第836 號事件（下稱相關民案一審）判決本件被
      告敗訴，本件被告不服提出上訴，嗣經臺灣高等法院95年
      度重上字第143 號事件（下稱相關民案二審）判決上訴駁
      回，本件被告不服提出上訴，經最高法院以95年臺上字第
      1733號事件（下稱相關民案三審）裁定駁回本件被告之上
      訴而確定在案。被告明知其並未受有任何損害，卻仍聲請
      假扣押執行原告之多筆財產，顯非出於日後強制執行之目
      的，而係故意限制原告財產權。再者，被告無任何具體事
      證，即對原告提起相關民案，且被告知相關民案敗訴確定
      後，未依民事訴訟法第522 條「債權人就金錢請求或得易
      為金錢請求之請求，欲保全強制執行者，得聲請假扣押」
      、第530 條第3 項「假扣押之裁定，債權人得聲請撤銷之
      」等規定聲請撤銷假扣押裁定，反續行限制原告之財產，
      已違反前開二條保護他人之法律，依照民法第184 條第2
      項之規定，應推定其有過失。據此，被告前開濫行假扣押
      與不當起訴之行為，已造成原告後述之損害，原告得依侵
      權行為之法律關係請求被告負損害賠償責任。
（二）按「債權人受本案敗訴判決確定者，債務人得聲請撤銷假
      扣押裁定。」，「假扣押之裁定，債權人得聲請撤銷之。
      」，「假扣押裁定因第530 條第3 項之規定而撤銷者，債
      權人應賠償債務人因假扣押或供擔保所受之損害。」，民
      事訴訟法第530 條第1 項、第3 項、第531 條第1 項分別
      定有明文。是假扣押裁定於債權人受本案敗訴判決確定時
      ，債權人與債務人均有權聲請撤銷假扣押裁定。又揆諸民
      事訴訟法第531 條之立法理由，可知假扣押之裁定於債權
      人聲請撤銷時，若因此造成債務人因假扣押或供擔保所受
      之損害，債權人無論是否具備故意、過失，均需負法定賠
      償責任。於債權人知其本案敗訴判決確定，即主動聲請撤
      銷假扣押裁定時，依民事訴訟法第531 條第1 項之規定，
      債權人應負法定賠償義務。則如債權人知本案判決敗訴確
      定，反以事不關己之態度，遲不聲請撤銷假扣押裁定，而
      由債務人自行聲請撤銷者，債權人卻可僅負民法第184 條
      之侵權行為責任，實顯失公平，故依舉輕明重之法則及衡
      平原則，於債權人怠於聲請撤銷假扣押裁定，而由債務人
      聲請時，更應有民事訴訟法第531 條第1 項規定之適用。
      從而，本件固係債務人即原告於被告相關民案敗訴判決確
      定後，依照民事訴訟法第530 條第1 項之規定聲請撤銷上
      開相關假扣押裁定，然亦應有民事訴訟法第531 條第1 項
      規定之適用，被告應負法定賠償責任，此由民事訴訟法第
      530 條第1 項規定保障債務人之立法目的，亦可得致相同
      之結論。縱認本件乃債務人主動聲請撤銷相關假扣押裁定
      ，而無民事訴訟法第531 條第1 項之適用，然此與債權人
      聲請撤銷者言，實均為撤銷假扣押聲請，除聲請權人相異
      外，兩者並無法律性質不同之處，不應為差別待遇，自亦
      可類推適用民事訴訟法第531 條第1 項之規定。
（三）原告請求被告賠償之項目及金額如下：
  １、第三審律師酬金之支出：
      按第三審律師酬金為訴訟費用之一部，民事訴訟法第466
      條之3 第1 項定有明文。查原告因被告濫行聲請相關假扣
      押執行而支出相關民案三審律師酬金共120,000 元，依該
      案之判決，被告應負擔5%之訴訟費用，是被告自應賠償原
      告8,400 元。
  ２、相關房地遭假扣押致生之損害：
      被告假扣押所指封原告之土地即桃園縣蘆竹鄉○○○段頭
      前小段691 地號土地，係可立即建築華屋販售之整片甲種
      建地，依照土地登記謄本所載，其面積共4,942 平方公尺
      ，公告土地現值為每平方公尺6,000 元，地目為建地，原
      告權利範圍6,875/10,000。惟自被告93年3 月無端實施查
      封日起，迄今已2 年6 月餘，原告因此不能為有效之使用
      收益，若以每年以至少損失公告現值5%計算，其2 年6 個
      月之期間亦已損失2,548,212 元（計算式：6,000x4,942x
      6, 875/10,000x5%x 2.5 ＝2,548,218 元），因慮及被告
      經濟能力，原告此部分酌減請求被告賠償350,000 元。
  ３、精神慰撫金：
      按不法侵害他人之身體、健康、名譽或自由，被害人雖非
      財產上之損害，亦得請求賠償相當之金額，民法第195 條
      第1 項前段規定甚明。而名譽為人格之社會評價，名譽有
      無受侵害，應以社會上對其評價是否貶損以為斷。查原告
      前為新莊獅子會會員，在新莊地區頗具盛名。被告於相關
      假扣押執行時，本僅須查封原告部分不動產即足保障債權
      ，惟其故意與其他共同訴訟人分別提供小額擔保金，而將
      原告所有財產查封殆盡，且四處散佈原告經商不實等言論
      ，致新莊地區多數士紳及親友一再詢問，令原告倍感形穢
      不敢外出會友，足證原告聲譽因被告不當假扣押行為確受
      損害，爰斟酌雙方身份地位、經濟狀況及損害程度，請求
      被告賠償精神慰撫金200,000元。
（四）聲明：被告應給付原告558,400 元，及自支付命令送達之
      翌日起至清償日止按週年利率5%計算之利息。
三、被告則以：
（一）查原告因與訴外人玉揚建設股份有限公司（下稱玉揚公司
      ）負責人林柏汎合建「新中泰博士大廈」（下稱新中泰社
      區），明知坐落於臺北縣新莊市○○段686 地號土地（下
      稱686 地號土地）為4 米計畫道路用地，日後須供公眾通
      行而不能作為大廈合併興建之用，竟以誇大不實之廣告施
      用詐術售屋予各承購住戶，而涉犯共同詐欺，致被告誤認
      「新中泰社區」為一結合人、景、建築一體成型，具歐洲
      風情之社區，且其所稱寬4 米、長40米仿香榭大道設計之
      人行步道（即4 米計畫道路用地），係屬社區內之公共設
      施，得永久合法使用，乃以高於當地市價之價格購買新中
      泰社區內門牌號碼臺北縣新莊市○○路288 之15號5 樓房
      屋及坐落土地（下稱被告所購房地），使被告受有1,550,
      000 元之損害，該購屋糾紛除業經承購住戶向行政院公平
      交易委員會（下稱公平會）檢舉，經公平會於89年12月2
      日以（89）公處字第200 號處分書判定其銷售廣告「虛偽
      不實」及「引人錯誤」，應立即停止外，臺灣臺北地方法
      院檢察署（下稱臺北地檢署）檢察官於該署90年偵續字第
      270 號詐欺案件（下稱相關刑案偵查）更以本件原告與林
      柏汎涉犯共同詐欺罪嫌而提起公訴，並經臺灣高等法院92
      年度上易字第2315號詐欺案件（下稱相關刑案二審）認定
      其等詐欺犯行明確，分別判處有期徒刑6 月確定在案，是
      本件被告對原告之土地為相關假扣押執行，及對原告提起
      相關假扣押執行之本案訴訟（即相關民案），均屬合法行
      使權利之行為，並無因故意或過失不侵害原告權利之情事
      ，原告主張被告應負侵權行為責任實無理由。
（二）本件並無民事訴訟法第531 條第1 項規定之適用：
  １、按「民事訴訟法第531 條所謂假扣押裁定因自始不當而撤
      銷，係指對於假扣押裁定抗告，經抗告法院依命假扣押時
      客觀存在之情形，認為不應為此裁定而撤銷之情形而言，
      若係因本案訴訟敗訴確定而撤銷該裁定，僅屬因命假扣押
      以後之情事變更而撤銷，尚非該條所謂因自始不當而撤銷
      。」（最高法院67年臺上字第1407號判例意旨參照）。本
      件原告請求賠償原因，乃因相關民案敗訴確定而撤銷假扣
      押裁定為請求原因，惟依上開判例意旨，當與民事訴訟法
      第531 條第1 項所謂假扣押裁定因自始不當而撤銷之要件
      不符，再者，相關民案是經三審敗訴確定，並無民事訴訟
      法第529 條第4 項未於期限內起訴等情狀。
  ２、民事訴訟法530 條第3 項所列「債權人自行聲請撤銷假扣
      押裁定」，應排除債權人已經提起本案訴訟，於判決確定
      後自行向法院聲請撤銷原保全處分裁定之情形，況該假扣
      押裁定亦非因被告聲請而撤銷，當與民事訴訟法第530 條
      第3 項規定不符。
  ３、原告雖辯稱依舉輕明重、衡平法則之規定，本件有民事訴
      訟法第531 條第1 項之適用，被告應負法定賠償責任等情
      。惟查，法律解釋應先依文理解釋，而依民事訴訟法第53
      1 條文意所示，僅假扣押裁定自始不當、債務人不於一定
      期間內起訴及債權人聲請撤銷假扣押裁定等3 種情事而撤
      銷者，始應賠償責任；反言之，若非上述3 種情事而撤銷
      假扣押裁定，自無民事訴訟法第531 條第1 項規定適用可
      言。而本件被告並無民法第531 條第1 項規定應負賠償責
      任之3 種撤銷假扣押裁定之情事，已如上所述，故當無民
      事訴訟法第531 條第1 項規定之適用，而令被告負損害賠
      償之理，事屬至明。
  ４、原告雖主張類推適用民法第531 條第1 項之規定，惟類推
      適用乃法律規定有欠缺時，所為法律補充之方法。而民事
      訴訟法第531 條第1 項有關應負損害賠償責任之規定，即
      未列載包括同法第530 條第1 項因債權人受本案敗訴判決
      確定，而債務人撤銷假扣押裁定之情狀，則依反面解釋，
      當可知縱有民事訴訟法第530 條第1 項之情狀，亦無民事
      訴訟法531 條第1 項之適用，此並無法律規定欠缺之情狀
      ，自無類推適用方式為法律補充之必要。故原告以其已依
      民事訴訟法第530 條第1 項撤銷假扣押裁定，而主張類推
      適用同法第531 條第1 項之規定，請求損害賠償，實與法
      不合；再者，民事訴訟法第531 條第1 項之所以課假扣押
      債權人無過失之損害賠償責任，乃為避免保全程序之濫用
      ，而同法第530 條第1 項規定受本案敗訴判決確定而撤銷
      假扣押裁定，必是假扣押債權人已對保全程序所欲保全之
      權利提起本案訴訟，並經本案訴訟敗訴判決確定，而此亦
      屬假扣押之情事變更，則假扣押裁定之假扣押債權人，同
      負無過失損害賠償責任之理。則民事訴訟法第530 條1 項
      與同法第531 條第1 項對假扣押債權人應否負過失損害責
      任之規定不同，顯見兩者法律性質並不相同，當無類推適
      用之可能。
（三）是被告聲明：原告之訴駁回。
四、原告主張被告並無任何具體事證，即對原告之多筆財產恣意
    為相關假扣押執行，並對原告濫行提起相關民案之訴訟，已
    不法侵害原告之財產權，且造成原告多項損害，原告得依侵
    權行為之法律關係，請求被告負損害賠償責任，又本件雖係
    原告即債務人聲請撤銷上述假扣押裁定，然依舉輕明重之法
    則及衡平原則，本件應有民事訴訟法第531 條第1 項規定之
    適用，縱無該條之適用，亦可類推適用之，故被告不問有無
    故意或過失，均應負民事訴訟法第531 條第1 項之法定賠償
    責任等情，惟均為被告否認，並以：其對於原告所為相關假
    扣押執行與提起本案即相關民案之請求均屬合法正當行使權
    利，並無何故意、過失，與侵權行為之要件不符，且本件乃
    債務人即原告聲請假扣押裁定，與民事訴訟法第531 條第1
    項之規定不合等情為辯。是本件原告主張被告應負侵權行為
    賠償責任及民事訴訟法第531 條第1 項之法定賠償責任是否
    有理，厥為本件重要之爭執，先此指明。
五、按「因故意或過失，不法侵害他人之權利者，負損害賠償責
    任。」，民法第184 條第1 項前段規定甚明。侵權行為既以
    行為人因故意或過失不法侵害他人權利為構成要件，請求權
    人自應就行為人有故意或過失一節負舉證責任。若行為人確
    信其有正當理由得依民事訴訟法相關之規定查封債務人財產
    或提起民事請求，其保全及起訴之行為均屬合法權利之行使
    ，無故意、過失可言，當與民法第184 條第1 項之要件未合
    。經查：
（一）被告於93年間對於原告聲請相關假扣押執行及提起本案訴
      訟即相關民案，係肇因於被告認原告與訴外人玉揚公司負
      責人林泊汎合資興建臺北縣新莊市○○路之新中泰社區，
      明知686 地號土地為4 米計畫道路用地，日後須供公眾通
      行而不能作為大廈合併興建之用，竟以誇大不實之廣告致
      被告誤認「新中泰社區」為一結合人、景、建築一體成型
      ，具歐洲風情之社區，且其所稱寬4 米、長40米仿香榭大
      道設計之人行步道（即4 米計畫道路用地），係屬社區內
      之公共設施，得永久合法使用，乃以高於當地市價之價格
      購買被告所購房地，而使被告受有1,550,000 元之損害，
      故先後對於原告聲請相關假扣押執行及提起本案訴訟即相
      關民案，此經本院調取相關假扣押裁定、假扣押執行及民
      案全卷核閱無訛。
（二）原告對於686 號土地為4 米計畫道路用地之事實並不爭執
      ，又原告因與林柏汎出售新中泰社區，故意製作不實之銷
      售廣告，就前揭686 地號土地與同段685 、687 地號土地
      以一體涵括圖示，並以廣告文字及平面圖之方式，於廣告
      中誆稱「一條香榭大道，一種歐洲風情，難得的是在這都
      心當紅地段，博市在中庭景觀規劃上，就3 座不同的主題
      廣場上，分區分路分別植栽，其中巴黎區這座寬4 米、長
      40米的人行步道，就是仿製香榭大道的設計，兩旁整齊並
      容的楓葉樹，地面上佈滿方塊形植草的散步道，步行小憩
      的石板椅，以千朵花，百株樹襯托出不同一般住家浮實公
      設的規劃，尤其是博市黃昏的中庭，就像市立美術館一樣
      ，蟲鳴、鳥叫、百花爭艷，宛如置身歐洲鄉間般。」、「
      全觀住宅的規劃理念：另外還仿製國外才有寬4 米、長40
      米的香榭林蔭大道兩旁種滿高大富變幻的楓葉樹，方塊形
      植草的散步道．．．因為花草瀰漫宛如置身在歐洲鄉間，
      難以複製這種花園築一體成型的模範社區」等語，復佐以
      「平面圖集」1 樓全區平面配置圖上畫有香榭大道之設計
      ，且於該4 米計畫道路用地（686 地號土地）地下1 樓、
      地下2 樓全區平面配置圖上亦劃有機車停車位之設置圖片
      ，使其等規劃於同段685 及687 地號土地上建物之地下室
      相通，並於上開房地動工時，一併開挖該4 米計劃道路下
      之基地，外觀上使人誤認該社區為整體規劃開發之建物等
      行為，業經相關刑案二審認定原告與林柏汎共同詐欺取財
      罪犯行明確，因而各判處有期徒刑6 月確定，有相關刑事
      二審判決附卷可稽（附於本院卷第36頁至第45頁）。另玉
      揚公司亦因上述不實廣告與引人錯誤之表示，經公平會於
      89 年12 月2 日以（89）公處字第200 號處分書認定違反
      公平交易法，應立即停止該虛偽不實與引人錯誤之表示等
      情事，均為兩造所不爭執。由上可知，原告於銷售被告所
      購房地時，確有以虛偽不實之廣告致買受人產生誤認之詐
      欺行為，被告基於該等事實，認其得依不完全給付、物之
      瑕疵擔保與債權讓與之法律關係請求原告賠償其損害，並
      進而對於原告聲請假扣押與提起本案訴訟，自屬基於正當
      事由而合法行使其訴訟權，難謂有何故意、過失。此外，
      原告於91年、93年間，曾分別將其所有坐落687 地號上之
      8511、8493、8457、8458、8466、8467建號等建物移轉予
      訴外人張庭瑞、李世蒂及臺北縣等情，此有相關建物與土
      地登記謄本可參（見本院95年度訴字第2693號卷第64頁至
      第90頁），益徵被告對於原告所有前開蘆竹鄉土地聲請假
      扣押，乃保全其權利之正當行為。至相關民案歷審雖以本
      件原告之不實廣告並未成為買賣契約之內容，且本件被告
      未舉證證明其所主張之價差損害為由，判決本件被告敗訴
      ，然此屬法院認定事實適用法律與訴訟當事人舉證責任分
      配之問題，尚難僅以被告敗訴一節逕認其聲請假扣押與提
      起民事訴訟之行為有所不當。
    綜上，被告對於原告所為相關假扣押執行及提起本案訴訟即
    相關民案之行為，均屬合法行使其權利，並無故意、過失可
    言，原告主張被告應負侵權行為損害賠償責任，並無理由。
六、原告雖復以：本件可適用或類推適用民事訴訟法第531 條第
    1 項之規定，惟亦為被告所否認。經查：
（一）按「假扣押裁定因自始不當而撤銷，或因第529 條第4 項
      及第530 條第3 項之規定而撤銷者，債權人應賠償債務人
      因假扣押或供擔保所受之損害。」，「假扣押之裁定，債
      權人得聲請撤銷之。」，民事訴訟法第531 條第1 項、第
      530 條第3 項分別定有明文。本件既係原告即債務人聲請
      撤銷假扣押裁定，業如前述，顯與民事訴訟法第531 條第
      3 項所稱由債權人聲請撤銷假扣押之情形不符，原告主張
      本件可適用或類推適用民事訴訟法第531 條第1 項之規定
      ，殊難採取。
（二）原告雖又主張依舉輕明重及衡平之法理，本件應可適用民
      事訴訟法第531 條第1 項之規定等語。依民事訴訟法第53
      1 條第1 項規定之文義，似指假扣押裁定凡依債權人之聲
      請而撤銷者，均應由債權人負損害賠償責任，然揆諸民事
      訴訟法第531 條規定之目的，無非在於防止債權人濫行假
      扣押，再任意撤銷假扣押裁定，倘認債權人聲請撤銷假扣
      押裁定，均應負責損害賠償，顯與假扣押制度在於保全強
      制執行之本旨相悖，且不符合民事訴訟法第531 條之立法
      意旨。況債權人聲請撤銷假扣押裁定之原因不一，其本案
      請求或因債務人嗣後清償、抵銷等事由而消滅，或經本案
      判決認其請求權不存在等等，設若不問原因，概認債權人
      應負損害賠償責任，且不以債權人有故意或過失為要件，
      殊非公平。復觀諸民事訴訟法第531 條第1 項之規定，假
      扣押裁定因假扣押債權人聲請而撤銷，假扣押債務人因而
      得依民事訴訟法第531 規定向假扣押債權人請求賠償者，
      係與「假扣押裁定因自始不當而撤銷」、「假扣押債權人
      未依限期起訴」併列為請求賠償之原因，則解釋「假扣押
      裁定因假扣押債權人聲請而撤銷」之要件，應予限縮為債
      權人顯無正當請求權而任意聲請假扣押裁定，嗣後再聲請
      撤銷之情形始有其適用，方符事理衡平。至債權人因假扣
      押原因消滅或其他命假扣押之情事變更而主動聲請撤銷假
      扣押裁定者，則應非適用之列，以兼顧假扣押程式保全強
      制執行之制度目的，俾免對於假扣押債權人過苛。本件被
      告係依據相當之事實聲請相關假扣押執行與提起本案訴訟
      即相關民案，已詳述如前，足見被告並無濫行相關假扣押
      執行之情事，縱令相關假扣押裁定係由被告即債權人聲請
      撤銷，依上說明，亦難認被告應負民事訴訟法第531 條第
      1 項損害賠償責任，遑論本件係由原告即債務人聲請撤銷
      ，原告主張依舉輕明重及衡平之法理，被告應負民事訴訟
      法第531 條第1 項之賠償責任，委無可取。
七、綜上所述，被告所為相關假扣押執行及提起相關民案，均與
    侵權行為之要件不符，且與民事訴訟法第531 條第1 項規定
    之情形有間。從而，原告依侵權行為、民事訴訟法第531 條
    第1 項之規定，請求被告賠償558,400 元及自支令命付送達
    翌日起至清償日止按週年利率5%計算之法定遲延利息，於法
    無據，不應准許。
八、本件事證已臻明確，兩造其餘攻擊防禦方法及舉證，經本院
    審酌後，或與本件之爭執無涉，或對本件判決結果不生影響
    ，爰不一一論述，併此敘明。
九、訴訟費用負擔之依據：民事訴訟法第78條。
中　　華　　民　　國　　96　　年　　5 　　月　　18　　日
                  民事第二庭法　官　鍾啟煌
以上正本係照原本作成
如對本判決上訴，須於判決送達後20日內，向本院提出上訴狀，
上訴臺灣高等法院（應按他造人數提出繕本）。
中　　華　　民　　國　　96　　年　　5 　　月　　18　　日
                            書記官　李威賜
